臺灣高等法院民事判決
109年度上字第732號
上  訴  人  陳福仁  
訴訟代理人  陳明輝  
            吳炳輝律師
視同上訴人  楊巫賽梅  現應受送達處所不明
被  上訴人  中華開發資產管理股份有限公司

法定代理人  李天送  


訴訟代理人  季佩芃律師
上列當事人間請求確認抵押權不存在事件，上訴人對於中華民國
109年4月7日臺灣宜蘭地方法院108年度重訴字第70號第一審判決
提起上訴，本院於110年3月2日言詞辯論終結，判決如下：
    主      文
上訴駁回。
第二審訴訟費用由上訴人負擔。
    事實及理由
壹、程序方面
一、按訴訟標的對於共同訴訟之各人必須合一確定者，共同訴訟
    人中一人之行為有利益於共同訴訟人者，其效力及於全體；
    不利益者，對於全體不生效力，民事訴訟法第56條第1項第1
    款定有明文。被上訴人於原審訴請確認上訴人與原審被告楊
    巫賽梅（下稱其姓名）間，就楊巫賽梅所有如附表所示土地
    （下稱系爭土地），於民國87年7月23日設定擔保債權總金
    額新臺幣（下同）500萬元、存續期間87年7月22日至92年7
    月22日、債務人及設定義務人均為楊巫賽梅、抵押權人為上
    訴人之抵押權（下稱系爭抵押權）所擔保之債權不存在，此
    部分訴訟標的對於上訴人及楊巫賽梅必須合一確定。原審判
    決被上訴人勝訴後，雖僅上訴人提起上訴，惟其上訴形式上
    有利於楊巫賽梅，參諸前揭規定，其上訴之效力應及於楊巫
    賽梅，爰將之併列為視同上訴人，合先敘明。
二、楊巫賽梅經合法通知，未於言詞辯論期日到場，核無民事訴
    訟法第386條所列各款情形，爰依被上訴人之聲請，由其一
    造辯論而為判決。
貳、實體方面
一、被上訴人主張：被上訴人為楊巫賽梅之債權人，楊巫賽梅前
    將其所有之系爭土地，設定系爭抵押權予上訴人，然上訴人
    迄今均未實行系爭抵押權，系爭抵押權所擔保之債權顯不存
    在，依抵押權之從屬性，系爭抵押權亦不存在。因系爭抵押
    權登記已妨害楊巫賽梅就系爭土地之所有權，且楊巫賽梅怠
    於行使請求塗銷系爭抵押權登記之權利，被上訴人為保全債
    權，爰依民法第242條前段、第767條第1項中段規定，請求
    確認系爭抵押權及其擔保之債權不存在，並代位請求上訴人
    塗銷系爭抵押權登記。 
二、上訴人則以：上訴人曾於82年至84年間，陸續交付13張金額
    合計2,237,782元之支票予楊巫賽梅，並於86年1月間向永康
    區農會（原名永康市農會）借貸250萬元交予楊巫賽梅，另
    加計其餘現金之交付，合計共借款予楊巫賽梅約500萬元（
    下稱系爭借款），因楊巫賽梅未清償系爭借款，遂於87年7
    月間以其所有之系爭土地設定系爭抵押權予上訴人，且上訴
    人訴請楊巫賽梅清償系爭借款，業經臺灣臺北地方法院（下
    稱臺北地院）以109年度訴字第842號判決上訴人勝訴確定，
    足見系爭抵押權擔保之系爭借款債權，確實存在；系爭土地
    業經上訴人於臺灣宜蘭地方法院（下稱宜蘭地院）109年度
    司執字第5321號強制執行事件中聲明承受，系爭抵押權登記
    亦經塗銷等語，資為抗辯。
三、原審就被上訴人之請求，為其全部勝訴之判決。上訴人不服
    ，提起上訴，聲明：㈠原判決廢棄。㈡被上訴人第一審之訴駁
    回。被上訴人答辯聲明：上訴駁回。
四、兩造不爭執事項（見本院卷第163頁）：
  ㈠被上訴人為楊巫賽梅之債權人。
  ㈡楊巫賽梅前將其所有系爭土地，於87年7月23日設定登記擔保
    債權總金額500萬元、存續期間87年7月22日至92年7月22日
    、利息依照契約約定、無遲延利息及違約金約定、債務人及
    設定義務人均為楊巫賽梅之抵押權予上訴人。
五、兩造均同意簡化本件爭點之項目（見本院卷第163頁），茲
    分述如下：
  ㈠系爭抵押權擔保之債權是否存在？
　1.上訴人主張其就系爭抵押權擔保之系爭借款債權，已另行對
    楊巫賽梅提起返還借款之訴，並經臺北地院以109年度訴字
    第842號（下稱另案）判決上訴人勝訴確定等情，固據其提
    出上開民事判決及確定證明書等為證（見本院卷第141-147
    頁）。然按確定給付判決之效力，不及於為該判決訴訟標的
    以外之法律關係及為該判決當事人以外之第三人（最高法院
    107年度台上字第322號判決意旨參照），是被上訴人既非上
    開確定判決之當事人，亦非民事訴訟法第401條第1、2項所
    指既判力主觀範圍所及之人，自不受前開確定判決所生既判
    力之拘束，而仍得於本件爭執上訴人與楊巫賽梅間並無系爭
    借款債權存在，先予敘明。
　2.上訴人主張其曾於82年至84年間，陸續交付13張金額合計2,
    237,782元之支票予楊巫賽梅，並於86年1月間向永康區農會
    借貸250萬元交予楊巫賽梅，另加計其餘現金之交付，合計
    共借款500萬元與楊巫賽梅，楊巫賽梅並因此於87年7月間，
    以系爭土地設定系爭抵押權予上訴人等情，雖據其提出支票
    明細表、永康區農會借據、抵押利息所得資料查詢清單等為
    證（見本院卷第137、139頁、原審卷第109頁），然觀諸上
    開支票明細表，僅記載支票號碼、金額、日期等，實無從得
    知與楊巫賽梅有何關連；另永康區農會借據之借款人為上訴
    人，亦難認與楊巫賽梅有關；而卷附抵押利息所得資料查詢
    清單，固載有債權人為上訴人、債務人為楊巫賽梅、抵押權
    利金500萬、設定日期87年7月22日、終止日期92年7月22日
    、利率6.265%、利息（所得額）174,218元等內容，惟上開
    利息所得174,218元，乃依地政資料所載抵押權金額500萬元
    ，按中央銀行利率6.265%及期間（92年1月1日至92年7月22
    日，計203天）計算而來（174218＝0000000×6.265%×203/365
    ），此有財政部北區國稅局宜蘭分局108年11月7日北區國稅
    宜蘭綜字第1081088494號函在卷可憑（見原審卷第117頁）
    ，足見稅捐機關就上開利息所得係逕依地政登記資料及中央
    銀行利率作為認定依據，並未經實體調查審認，自無從據此
    認定上訴人與楊巫賽梅間確有系爭借款債權存在。
　3.上訴人雖又稱關於上訴人借款予楊巫賽梅之經過情形，業經
    上訴人之子陳明輝於另案證述綦詳，依其證述內容，上開支
    票明細表所載之支票及永康區農會之借款均係上訴人出借予
    楊巫賽梅，此外尚有其他現金借款，合計約500萬元云云（
    見另案影印卷第168-170頁），然查，陳明輝於本件原審擔
    任上訴人訴訟代理人時，乃稱系爭抵押權可能係上訴人在臺
    南永康區開設鋼盔安全帽工廠時所設定，其不知上訴人有無
    借給楊巫賽梅500萬元，其曾詢問上訴人，因上訴人患有失
    智症，所以也不知道等語（見原審卷第102、134頁），核與
    其事後於另案審理時證稱上訴人當時在做海產批發，其因為
    與上訴人一起做生意，故知悉楊巫賽梅有向上訴人借錢，有
    時借票據、有時借現金，時間從82年至86年間，上訴人有提
    供支票及向永康區農會貸款250萬元借予楊巫賽梅，楊巫賽
    梅應該是陸續有借有還等語（見另案影印卷第168-170頁）
    ，全然不同，自難認陳明輝於另案所為之前開證述內容為真
    實可採；又上訴人於另案提出之借據（見另案影印卷第129
    頁），經核僅有上訴人而無楊巫賽梅之簽名，亦顯然無從作
    為有利於上訴人之認定依據。此外，上訴人復未能提出其他
    證據，以證明其確有借款予楊巫賽梅之事實，或其對楊巫賽
    梅尚有何其他債權存在，則被上訴人主張上訴人與楊巫賽梅
    間並無債權債務關係存在，系爭抵押權擔保之債權應不存在
    ，自屬可採。
  ㈡被上訴人得否依民法第242條前段、第767條第1項中段之規定
    ，請求上訴人塗銷系爭抵押權？
　1.按債務人怠於行使其權利時，債權人因保全債權，得以自己
    之名義，行使其權利，民法第242條前段定有明文。又所有
    人對於妨害其所有權者，得請求除去之，民法第767條第1 
    項中段亦有明定。
　2.是據前所述，上訴人既無法證明系爭抵押權所擔保之債權確
    實存在，依抵押權之從屬性原則，系爭抵押權即失所附麗而
    無存在之餘地。又系爭抵押權之登記，顯已對楊巫賽梅就系
    爭土地所有權之行使有所妨害，則楊巫賽梅怠於行使請求上
    訴人塗銷系爭抵押權登記之權利，被上訴人為楊巫賽梅之債
    權人，自得依前揭規定，代位請求上訴人塗銷系爭抵押權登
    記。
　3.至上訴人雖稱其業於宜蘭地院109年度司執字第5321號強制
    執行事件中，聲明承受系爭土地，並取得系爭土地之權利移
    轉證書，系爭抵押權登記亦經塗銷云云，然觀諸上訴人提出
    之宜蘭地院110年1月15日宜院春109司執子字第5321號函及
    所附分配表，乃載明定於110年3月4日實行分配，且「本件
    執行標的由債權人即第一順位抵押權人陳福仁〈即抵押權人
    、109司執聲373號〉聲明承受，並請求以債權額抵繳拍賣價
    金，故須俟本分配表確定後，由債權人補繳稅款及執行費等
    優先債權計1,117,548元後，始得核發不動產權利移轉證書
    。」（見本院卷第191-205頁），是前揭分配期日迄本件言
    詞辯論終結時，既尚未屆至，該分配表自未確定，執行法院
    亦無逕行核發不動產權利移轉證書及囑託塗銷系爭抵押權登
    記之可能，且上訴人亦未提出任何系爭抵押權登記確已塗銷
    之證據，則其空言辯稱系爭抵押權登記業已塗銷云云，自難
    認可採，併予說明。　
六、綜上所述，被上訴人依民法第242條前段、第767條第1項中
    段之規定，請求確認系爭抵押權及其擔保之債權不存在，並
    請求上訴人塗銷系爭抵押權設定登記，為有理由，應予准許
    。原審為上訴人敗訴之判決，並無違誤，上訴意旨指摘原判
    決不當，求予廢棄改判，為無理由，應予駁回。
七、本件事證已臻明確，兩造其餘之攻擊或防禦方法及所用之證
    據，經本院斟酌後，認為均不足以影響本判決之結果，爰不
    逐一論列，附此敘明。
八、據上論結，本件上訴為無理由，依民事訴訟法第449條第1項
    、第78條、第463條、第385條第1項前段，判決如主文。
中　　華　　民　　國　　110 　年　　3 　　月　　16　　日
                  民事第二十庭  
                        審判長法  官  周祖民
                              法  官  鄭威莉
                              法  官  馬傲霜

附表
編  號 土       地       坐       落     面  積 權  利  範  圍  縣  市 鄉鎮市區 段 小段 地號 平方公尺  1 宜蘭縣 ○○鎮 ○○○  000 127.58 全部  備考 重測前：○○段○○○小段000-000地號      2 宜蘭縣 ○○鎮 ○○○  000 270.69 2分之1  備考 重測前：○○段○○○小段000-00地號      3 宜蘭縣 ○○鎮 ○○○  000 24.27 全部  備考 重測前：○○段○○○小段000-000地號      

正本係照原本作成。
如不服本判決，應於收受送達後20日內向本院提出上訴書狀，其
未表明上訴理由者，應於提出上訴後20日內向本院補提理由書狀
（均須按他造當事人之人數附繕本）上訴時應提出委任律師或具
有律師資格之人之委任狀；委任有律師資格者，另應附具律師資
格證書及釋明委任人與受任人有民事訴訟法第466 條之1第1項但
書或第2項所定關係之釋明文書影本。如委任律師提起上訴者，
應一併繳納上訴審裁判費。
中　　華　　民　　國　　110 　年　　3 　　月　　16　　日

    　　　　　　　　　　　　　書記官  崔青菁